ACORDAO-COMPLETO-2387751

ACÓRDÃO 2871/2019 ATA 46/2019 - PLENÁRIO

VISTOS, relatados e discutidos estes autos administrativos versando sobre proposta de fiscalização, na modalidade acompanhamento, com o objetivo de acompanhar os processos e mecanismos que estão sendo desenvolvidos pelo Ministério da Ciência, Tecnologia, Inovações e Telecomunicações (MCTIC) e demais instituições públicas responsáveis pela promoção do ecossistema de inovação no País para a elaboração e implementação da estratégia nacional de ciência, tecnologia e inovação;
ACORDAM os Ministros do Tribunal de Contas da União, reunidos em Sessão de Plenário, ante as razões expostas pelo Relator, em:
9.1. autorizar a realização da ação de controle, que deve ater-se, entre outros aspectos, às observações insertas no voto condutor do presente acórdão;
9.2. restituir os autos à Coordenação-Geral de Controle Externo de Gestão de Processos e Informações, para as providências a seu cargo.

Processo administrativo com proposta de fiscalização com o objetivo de acompanhar os processos e os mecanismos que estão sendo desenvolvidos para a elaboração e a implementação da estratégia nacional de ciência, tecnologia e inovação.

Ministério da Ciência, Tecnologia, Inovações e Telecomunicações (MCTIC).

3. Interessado: Tribunal de Contas da União.

13.1. Ministros presentes: José Mucio Monteiro (Presidente), Walton Alencar Rodrigues, Benjamin Zymler, Augusto Nardes (Relator), Aroldo Cedraz, Raimundo Carreiro e Vital do Rêgo.
13.2. Ministro-Substituto convocado: Augusto Sherman Cavalcanti.
13.3. Ministros-Substitutos presentes: Marcos Bemquerer Costa e André Luís de Carvalho.

AUGUSTO NARDES

Trata-se de proposta de fiscalização na modalidade acompanhamento, encaminhada pela SecexDesenvolvimento, com o objetivo de acompanhar os processos e mecanismos que estão sendo desenvolvidos pelo Ministério da Ciência, Tecnologia, Inovações e Telecomunicações (MCTIC) e demais instituições públicas responsáveis pela promoção do ecossistema de inovação no País para a elaboração e implementação da estratégia nacional de ciência, tecnologia e inovação.
2.	A referida proposta está detalhada na instrução de peça 1, cujo conteúdo transcrevo a seguir, no que importa e com os ajustes de forma considerados pertinentes:
"Proposta nº : 1839
Objetivo: Acompanhar os processos e mecanismos que estão sendo desenvolvidos pelo MCTIC e demais instituições públicas responsáveis pela promoção do ecossistema de inovação no País para a elaboração e implementação da estratégia nacional de ciência, tecnologia e inovação.
Objeto de Controle: Estratégia nacional de Ciência, Tecnologia e Inovação
Função de Governo:		- 19 - CIENCIA E TECNOLOGIA
Subfunção de Governo:	- 571 - Desenvolvimento Científico
					- 572 - Desenvolvimento Tecnológico e Engenharia
Programa de Governo:	- 2204 - Brasil na Fronteira do Conhecimento
					- 2021 - Ciência, Tecnologia e Inovação
					- 2208 - Tecnologias Aplicadas, Inovação e Desenvolvimento
					Sustentável
Órgão/Entidade:		- 001152971 - MINISTÉRIO DA CIENCIA, TECNOLOGIA E
					INOVAÇÃO
Planejamento: 20/01/020 a 31/01/2020		HD planejamento: 20HD
Execução: 03/02/2020 a 06/03/2020			HD execução: 20HD
Relatório: 09/03/2020 a 20/12/2019			HD relatório: 20HD
HD total da proposta: 60HD
Custo total de HD da proposta: R$102.000,00
Custo total estimado da ação de controle: R$102.000,00
Envolve mais de uma unidade?: NÃO
Unidade (s) participante (s) : SecexDesenvolvimento (Responsável,60HD) 
Critérios utilizados para proposição
Risco: Em 2018-2019, o Tribunal realizou Auditoria Operacional com o objetivo de identificar atores, políticas, iniciativas e arranjos institucionais, bem como fatores que possam estar contribuindo para o persistente baixo posicionamento do Brasil nos rankings de inovação, trabalho que resultou no Acórdão 1237/2019-TCU-Plenário. 
Na auditoria, foi possível evidenciar, entre outros achados, um conjunto de FALHAS NA ESTRATÉGIA NACIONAL DE CIÊNCIA, TECNOLOGIA E INOVAÇÃO, que impedem que a inovação seja considerada como eixo central das estratégias de retomada do crescimento do país. As falhas apontadas foram:
a) ausência de uma visão de longo prazo para a inovação; 
b) carência de ter sido resultado de um planejamento estratégico para todo o governo; 
c) apresentação de quantidade excessiva de temas prioritários; 
d) falta de desdobramento em planos de ação; 
e) ausência de previsão de acompanhamento durante o período de sua vigência; e 
f) ausência de participação de atores relevantes em seu processo de elaboração. 
Como consequência, o TCU recomendou à Casa Civil da Presidência da República e ao Ministério da Ciência, Tecnologia, Inovações e Telecomunicações que, em conjunto com os demais ministérios envolvidos com as políticas, programas e iniciativas de fomento à inovação no setor produtivo, e ouvidos os demais atores relevantes, como representantes da sociedade, do Congresso Nacional e de outras entidades públicas e privadas atuantes no tema, coordenem a elaboração de uma estratégia nacional de Ciência, Tecnologia e Inovação de longo prazo, cujo desenho contenha, no mínimo:
 (i) definição de prioridades de Estado, fundamentadas em critérios objetivos; 
 (ii) objetivos mensuráveis, acompanhados de indicadores, metas e as respectivas áreas responsáveis; 
 (iii) desdobramento em planos de ação; 
 (iv) previsão de acompanhamento periódico durante sua execução; e 
 (v) metodologia de monitoramento e avaliação de resultados.
Oportunidade: Em nov/2019, o MCTIC divulgou seu Planejamento Estratégico para o período 2020-2030. No documento (p. 12) , o ministério informa que, uma vez elaborado o Mapa Estratégico, as próximas etapas do processo são, na sequência: a identificação de problemas e desafios; o estabelecimento de critérios para seleção de programas e projetos estratégicos; mapeamento de riscos; definição de indicadores; desdobramento da estratégia para as secretarias; e alinhamento estratégico das unidades vinculadas. 
Em outubro de 2019, a Secretaria de Planejamento do MCTIC apresentou aos órgãos de controle o mapa estratégico elaborado, com suas respectivas diretrizes e objetivos gerais. Mais recentemente, no dia 11/11/19, o governo, por meio do MCTIC, colocou em consulta pública a nova Política Nacional de Inovação. 
Nesse contexto de definição de política, programas e projetos prioritários na área de inovação, o presente trabalho mostra-se oportuno, pois busca acompanhar de maneira institucional e sistemática a nova estratégia do Estado para o tema da Ciência, Tecnologia e Inovação, para assim, contribuir para a efetiva orientação estratégica desse tema de grande impacto e importância para o desenvolvimento econômico do País. 
Espera-se que a atuação do controle possa promover o aperfeiçoamento necessário do processo de formulação da visão de longo prazo para a área de CT&I, em especial no que se refere à definição de prioridades estratégicas para o país, ao estabelecimento de objetivos claros e mensuráveis para as políticas públicas associadas ao tema, à coordenação, articulação e integração de atores, recursos e esforços, e ao acompanhamento, monitoramento e avaliação das iniciativas voltadas para o fomento à inovação, conforme recomendado no Acórdão 1237/2019-TCU-Plenário. 
Materialidade: Segundo artigo do Boletim Radar, do Ipea (http://www.ipea.gov.br/portal/images/stories/PDFs/radar/20170110_radar_48.pdf) , o governo federal gastou, em 2015, R$ 24,7 bilhões com Ciência e Tecnologia e R$ 17,1 bilhões em Pesquisa e Desenvolvimento, excluindo-se os gastos com pós-graduação, o que significa 0,63% do Produto Interno Bruto. 
Ainda, o artigo afirma que o órgão que mais investiu no setor foi o MCTI: investiu aproximadamente de 30% a 40% dos gastos totais do governo federal em C&T e P&D entre 2002 e 2013, com estimativas próximas a esse valor para 2014 e 2015. 
Em 2017, foram pagos R$ 2,52 bilhões com o Programa 2021- Ciência, Tecnologia e Inovação. 
Em 2018, foram pagos R$ 2,49 bilhões de reais e em 2019, empenhou-se R$ 2,34 bilhões e foram gastos R$ 1,51 bilhões até novembro. Para o ano de 2020, a LOA destinou para o Programa 2208 - Tecnologias Aplicadas, Inovação Desenvolvimento Sustentável cerca de R$ 544 milhões, para Programa 2204 - Brasil na Fronteira do Conhecimento o valor de R$ 1,76 bilhões. (Fonte: SIOP) . 
Importante destacar que além de serem significativos os gastos orçamentários com inovação, trata-se de um tema de extrema relevância e impacto para o desenvolvimento do País, tendo sido, em diversos países o grande propulsor das economias e da criação de riqueza. 
Assim, a análise da materialidade do setor de ciência, tecnologia e inovação não se limita aos valores orçamentários do governo, mas na capacidade de geração de valor dos investimentos realizados na área. 
Relevância: Segundo a Pesquisa de Inovação PINTEC do IBGE, os principais efeitos das inovações estão relacionados ao aumento da capacidade competitiva das empresas inovadoras, do valor adicionado e da conquista de mercados. Entre 2012-2014 cerca de 36% das empresas analisadas implementaram produtos ou processos inovadores, representando um crescimento de apenas 0,3 ponto percentual em relação à pesquisa do período 2009-2011.
A pesquisa informa também que 40% das empresas inovadoras utilizaram apoio do governo para implementar inovação de produto e/ou processo entre 2012-2014, proporção maior que o observado no período entre 2009-2011, de 34,2%. Os dispêndios realizados pelas empresas em atividades inovativas em 2014 chegou a R$ 82,5 bilhões. (https://biblioteca.ibge.gov.br/visualizacao/livros/liv99007.pdf) .
Já o livro Políticas de Apoio à Inovação Tecnológica no Brasil, elaborado pelo Ipea e publicado em 2017 aponta que '... investimentos e iniciativas em apoio à educação, à ciência, à tecnologia e à inovação são fundamentais para subsidiar políticas de superação da estagnação da produtividade dos fatores de produção nacionais e, ademais, promover o desenvolvimento econômico e social de longo prazo. Análises de políticas e práticas de países com sistemas de inovação complexos e com altos níveis de produtividade e competitividade mostram que, para superar crises econômicas e consolidar a retomada do crescimento, é preciso nortear esforços nas áreas de estudos deste trabalho'. (http://ipea.gov.br/portal/images/stories/PDFs/livros/livros/171103_politicas_de_apoio_a_inovacao.pdf) . 
Portanto, destaca-se a relevância das políticas de fomento à inovação no contexto de necessidade de aumento da competitividade das empresas brasileiras e consequente desenvolvimento econômico e social de longo prazo.
Retorno ou benefício (s) esperado (s) : Criação de estratégia e de instância de coordenação que orientem, coordenem e mensurem os resultados da atuação governamental em CT&I, de forma a dar transparência e efetividade às iniciativas governamentais para desenvolvimento do tema no País".
3.	A Coordenação-Geral de Controle Externo de Políticas Públicas manifesta pela autorização da fiscalização em exame, nos termos do parecer de peça 3, a seguir transcrito.
	"Trata-se de proposta de fiscalização na modalidade acompanhamento, encaminhada pela SecexDesenvolvimento, com o objetivo de acompanhar os processos e mecanismos que estão sendo desenvolvidos pelo MCTIC e demais instituições públicas responsáveis pela promoção do ecossistema de inovação no País para a elaboração e implementação da estratégia nacional de ciência, tecnologia e inovação. 
2.	A Unidade Técnica encaminhou a proposta conforme orientação da Portaria-Segecex 14/2014, de 29/10/2014, inclusive as justificativas expressas quanto aos quesitos risco, oportunidade, materialidade e relevância, constantes na peça 1. 
3.	A ação está alinhada com o Planejamento Estratégico do TCU para o período de abril de 2019 a março de 2025, vinculada ao objetivo estratégico 'Contribuir para o aumento da produtividade e competitividade nacional'. 
4.	No tocante à disponibilidade de recursos humanos, a SecexDesenvolvimento registra os seguintes quantitativos para a realização da fiscalização: fase de planejamento 20 HD, fase de execução 20 HD e fase de relatório 20 HD (total de 60 HD) , ao custo total estimado de HD de R$ 102.000,00 (peça 1) . 
5.	Não foram estimados custos com diárias e passagens para a realização desta ação.  
6.	Considerando que a proposta se encontra em conformidade com as orientações contidas na Resolução-TCU 308/2019, c/c a Portaria-Segecex 14/2014, de 29/10/2014, o parecer desta COGEP é pela autorização da fiscalização em tela. 
7.	Encaminho os presentes autos, com base na delegação de competência prevista no inciso I do art. 1º da Portaria-Segecex 3, de 30/1/2017, ao gabinete do Relator, o Exmo. Ministro Augusto Nardes, para que, nos termos do § 4º do art. 17 da Resolução-TCU 308/2019, delibere sobre a realização da fiscalização proposta.
8. 	Por fim, propõe-se solicitar que o processo seja restituído, posteriormente, a esta Coordenação-Geral, para adoção das providências pertinentes.
	É o relatório.

não há.

Não atuou.

ADMINISTRATIVO. PROPOSTA DE FISCALIZAÇÃO. ACOMPANHAMENTO DA ELABORAÇÃO DA NOVA ESTRATÉGIA DE CIÊNCIA, TECNOLOGIA E INOVAÇÃO. AUTORIZAÇÃO. RESTITUIÇÃO À COGEP.

ADMINISTRATIVO (ADM)

Secretaria de Controle Externo do Desenvolvimento Econômico (SecexDesenvolvimento).

Como visto no Relatório precedente, a Secretaria de Controle Externo do Desenvolvimento Econômico (SecexDesenvolvimento) apresenta, de modo oportuno, dado o objetivo estratégico do Tribunal de "Contribuir para o aumento da produtividade e competitividade nacional" e o fato de, no dia 11/11/2019, o governo, por meio do Ministério da Ciência, Tecnologia, Inovações e Telecomunicações (MCTIC) , ter colocado em consulta pública a nova Política Nacional de Inovação, proposta de ação de controle que conta com a anuência da unidade de coordenação da Secretaria-Geral de Controle Externo (Coordenação-Geral de Controle Externo de Políticas Públicas - COGEP -Segecex) .
2.	O objeto da ação tem como foco o acompanhamento de maneira institucional e sistemática da nova estratégia do Estado para o tema da Ciência, Tecnologia e Inovação, para assim, contribuir para a efetiva orientação estratégica desse tema de grande impacto e importância para o desenvolvimento econômico do País.
3.	No tocante à disponibilidade de recursos humanos, a SecexDesenvolvimento registra os seguintes quantitativos: Planejamento (20 HD) , Execução (20 HD) e Relatório (20 HD) , totalizando 60 HD, ao custo total estimado de HD de R$ 102.000,00.
4. 	Tendo em vista que: (i) a ação de controle está alinhada com o Plano Estratégico do TCU 2019 - 2025, aprovado pelo Tribunal em 3 de abril de 2019; (ii) os critérios de risco, oportunidade, materialidade e relevância foram plenamente atendidos; (iii) que a proposta de fiscalização na modalidade acompanhamento encontra-se em conformidade com as orientações contidas na Resolução-TCU 308/2019, que dispõe sobre o sistema de planejamento e gestão, c/c a Portaria-Segecex 14, de 29/10/2014; e (iv) que a realização da fiscalização é conveniente e oportuna; autorizo a presente fiscalização, nos termos propostos pela unidade técnica especializada.
5. 	Por fim, destaco que o planejamento da auditoria deve ser acompanhado pelo meu Gabinete, razão pela qual determino à SecexDesenvolvimento que, preliminarmente ao início da fase de execução, apresente, para minha manifestação, as ações planejadas para a auditoria em análise. Adianto que considero de vital importância, salvo melhor juízo da equipe, que o presente trabalho inclua entre as questões de auditoria, a verificação da aderência da política sob análise com a política de governança pública da administração pública federal direta, autárquica e fundacional, instituída pelo Governo Federal por meio do Decreto 9.203, de 22 de novembro de 2017. Nesse ponto, é recomendável que a equipe verifique a oportunidade de se avaliar a transversalidade da política, especialmente no que diz respeito às ações do Ministério da Educação e instituições federais de ensino superior, bem como estados e municípios. Nesse quesito, é interessante que se verifique o papel dos órgãos componentes do Centro de Governo para o sucesso da política.
	Desse modo, manifestando-me em concordância com a proposta e o parecer constantes dos autos, VOTO por que o Tribunal adote o Acórdão que ora submeto à elevada apreciação do Plenário.
TCU, Sala das Sessões Ministro Luciano Brandão Alves de Souza, em 3 de julho de 2019.
Ministro JOÃO AUGUSTO RIBEIRO NARDES
Relator